ACORDAO-COMPLETO-2460405

ACÓRDÃO 2444/2021 ATA 39/2021 - PLENÁRIO

VISTOS, relatados e discutidos estes autos de Representação com pedido de medida cautelar, por meio da qual a Empresa Plataforma Terceirização de Serviços Eireli noticiou a este Tribunal alegadas irregularidades que teriam ocorrido no Pregão Eletrônico 21614/2020, promovido pela Centrais Elétricas do Norte do Brasil S.A. (Eletronorte) , cujo objeto é a contratação de empresa para prestação de serviço de motorista, mecânico de automóveis e encarregado geral, no âmbito da Superintendência de Gestão de Ativos da Produção de Geração - OGG,
ACORDAM os Ministros do Tribunal de Contas da União, reunidos em sessão Plenária, ante as razões expostas pelo Relator, em:
9.1. não conhecer do Agravo interposto pela Empresa Plataforma Terceirização de Serviços Eireli, ante o não preenchimento dos requisitos de admissibilidade previstos no art. 289 do Regimento Interno/TCU;
9.2. dar ciência desta deliberação à Centrais Elétricas do Norte do Brasil S.A. (Eletronorte) e à representante;
9.3. arquivar os presentes autos, nos termos do art. 169, inciso II, do Regimento Interno/TCU.

Agravo em processo de representação acerca de supostas irregularidades em pregão eletrônico para contratação de empresa para prestação de serviço de motorista, mecânico de automóveis e encarregado geral.

3. Interessados/Responsáveis/Recorrentes:
3.1. Recorrente: Plataforma Terceirização de Serviços Eireli (02.738.552/0001-27).

13.1. Ministros presentes: Ana Arraes (Presidente), Walton Alencar Rodrigues, Benjamin Zymler, Augusto Nardes, Aroldo Cedraz, Raimundo Carreiro, Bruno Dantas, Vital do Rêgo e Jorge Oliveira.
13.2. Ministros-Substitutos presentes: Augusto Sherman Cavalcanti (Relator), Marcos Bemquerer Costa, André Luís de Carvalho e Weder de Oliveira.

AUGUSTO SHERMAN

Ministro-Substituto Augusto Sherman Cavalcanti.

Trata-se de peça recursal intitulada "Pedido de Reexame" interposto pela Empresa Plataforma Terceirização de Serviços Eireli contra Despacho que considerou a presente representação parcialmente procedente e indeferiu o pedido de concessão de medida cautelar formulada pela representante.
A referida decisão foi prolatada após exames realizados pela unidade técnica às peças 23 e 24.
Transcrevo a seguir a Decisão à peça 26, ora recorrida:
"Cuidam os autos de representação com pedido de medida cautelar, por meio da qual a empresa Plataforma Terceirização de Serviços Eireli noticiou a este Tribunal alegadas irregularidades que teriam ocorrido no Pregão Eletrônico 21614/2020, promovido pela Centrais Elétricas do Norte do Brasil S.A. (Eletronorte) - UASG 910809, cujo objeto é a contratação de empresa para prestação de serviço de motorista, mecânico de automóveis e encarregado geral, no âmbito da Superintendência de Gestão de Ativos da Produção de Geração - OGG (peça 7, p. 1) .
A licitação foi homologada em 11/11/2020, no valor de R$ R$ 4.991.602,05 (peça 18) .
O representante alega, em suma, que (peça 1) :
a) os lances ofertados pela licitante Scovan Serviços Gerais Eireli para os itens 1 e 4 do grupo único são inexequíveis e os dos itens 2 e 3 estão acima do estimado pela Administração;
b) apesar de os lances da Scovan estarem em descompasso com o edital, a pregoeira do certame não desclassificou a empresa de imediato nos exatos termos do item 9.5 do instrumento convocatório, mas abriu prazo para que a empresa apresentasse a planilha de formação de preço;
c) a Scovan então redistribuiu os valores dos lances na planilha final apresentada, o que afronta a Lei 10.520/2002, o Decreto 10.024/2019 e, subsidiariamente o Decreto 5.450/2005 e a Lei 8.666/1993;
d) os valores constantes nos quatro itens da planilha ajustada diferem daqueles ofertados na fase de lances;
e) em resposta a recurso administrativo, a pregoeira do certame argumentou que os lances, provavelmente, foram trocados por erro da empresa Scovan, mas que o valor global se manteve menor que o estimado pela Administração;
f) a pregoeira decidiu privilegiar o princípio da economicidade em detrimento dos princípios da legalidade e da vinculação ao instrumento convocatório;
g) o art. 30, § 3º, do Decreto 10.024/2019 e o art. 24, § 3º, e o art. 25, § 6º, do Decreto 5.450/2005, preveem que cada lance somente poderá ser inferior ao último ofertado pela licitante e a planilha deve preservar o lance ofertado por item, não podendo ser admitido que, na fase de negociação, os valores dos itens sejam majorados;
h) a conduta da Scovan evidencia claro 'jogo de planilhas', o que é terminantemente proibido pela legislação, pelos tribunais e pelo TCU; e
i) a readequação dos lances ofertados por item é prática ilegal e proibida pelo TCU (cita trecho de voto de acórdão proferido no âmbito do TC Processo 000.535/2015-0) .
Ao final, a representante requer a suspensão imediata do pregão eletrônico 21614/2020 promovido pela Eletronorte e, caso o contrato dele decorrente já tenha sido assinado, requer a suspensão de sua execução.
Em seu exame à peça 23, a Secretaria de Controle Externo de Aquisições Logísticas (Selog) propõe o indeferimento da medida cautelar, tendo em vista a inexistência dos elementos necessários para sua adoção e, no mérito, considerar a presente representação como parcialmente procedente, sendo oportuna e suficiente a realização de ciência à Eletronorte sobre as falhas e impropriedades identificadas no Pregão Eletrônico 21614/2020 para que sejam adotadas medidas internas com vistas à prevenção de outras ocorrências semelhantes.
Corroboro a proposta da unidade técnica deste Tribunal, incorporando os seus fundamentos às minhas razões de decidir.
A presente representação deve ser conhecida pois estão presentes os requisitos de admissibilidade constantes no art. 87, § 2º, da Lei 13.303/2016, c/c os arts. 235 e 237, VII, do Regimento Interno/TCU, e no art. 103, § 1º, da Resolução - TCU 259/2014.
Inicialmente, importa destacar que não há como concluir acerca da presença do pressuposto do perigo da demora, uma vez que não há, nos autos, informações sobre eventual assinatura do contrato decorrente do certame. Também não há como concluir acerca da presença do perigo da demora reverso, uma vez que, apesar de os serviços poderem ser considerados essenciais ao funcionamento das atividades da entidade, não há, nos autos, informações sobre a existência de contratos atualmente vigentes para o mesmo objeto.
Observo que o representante se insurge, em suma, contra a planilha de preços apresentada pela licitante Scovan Serviços Gerais Eireli após a fase de lances, já que a empresa teria redistribuído os valores dos quatro itens do grupo único, ou seja, majorado os valores dos itens 1 e 4 e reduzido os valores dos itens 2 e 3 em relação aos seus últimos lances ofertados no certame.
Nesse sentido, faz-se necessário esclarecer que a legislação aplicável ao caso consiste na Lei 13.303/2016 (Lei das Estatais) , na Lei 10.520/2002 (Lei do Pregão) , no Decreto 10.024/2019 (decreto que regulamenta o pregão eletrônico) e no Regulamento de Licitações e Contratos das empresas Eletrobras. Ao contrário do fundamentado pelo representante, não amparam a licitação em tela o Decreto 5.450/2005, nem a Lei 8.666/1993.
No presente caso, a empresa Scovan, quando convocada para apresentação de suas planilhas, solicitou permissão para promover 'os ajustes considerando as demais planilhas sem alterar o valor global do grupo G1' (peça 9, p. 8) , o que foi acatado pela pregoeira em mensagem subsequente, tendo sido apenas alertado à licitante que 'a correção dos defeitos sanáveis não poderá importar alteração do valor final da proposta, exceto para oferecer preço mais vantajoso' (peça 9, p. 9) .
O art. 30, § 3º, do Decreto 10.024/2019 estabelece que o licitante somente poderá oferecer valor inferior ou maior percentual de desconto ao último lance por ele ofertado. Ainda, o art. 38, § 2º, do referido normativo dispõe, quanto à negociação da proposta, que o instrumento convocatório deverá estabelecer prazo de, no mínimo, duas horas, contado da solicitação do pregoeiro no sistema, para envio da proposta e, se necessário, dos documentos complementares, adequada ao último lance ofertado após a negociação.
Além disso, conforme o Acórdão 834/2015-TCU-Plenário, de relatoria do Ministro Bruno Dantas, nos pregões eletrônicos cujo critério de julgamento seja o de menor preço global por item, após encerrada a fase de disputa de preços não se admitem majorações nos lances individuais ofertados em cada item.
Verifico que o edital previu a licitação do tipo menor preço global e não informou critério de aceitabilidade por item, mas apenas do preço global (peça 7, p. 10) .
Analisando o feito, considero que a situação ora delineada não se trata de mera adequação de erros materiais no preenchimento da planilha de preços unitários (vícios sanáveis) , mas sim da constatação de total equívoco na proposta da empresa vencedora, tendo em vista a imprecisão na descrição dos itens no Compranet e a confusão existente entre a ordem de cadastramento dos itens no sistema e aquela constante do Anexo IV do edital, conforme relatado pela unidade técnica nos itens 13 a 15 da instrução de peça 23.
Em que pese a impossibilidade de majoração dos valores dos últimos lances dos itens 1 e 4 ofertados pela empresa quando da apresentação de sua planilha ajustada, não se vislumbram, no caso concreto, prejuízos à entidade contratante, conforme será demonstrado a seguir.
Verifica-se que os valores ajustados na planilha final da Scovan para os itens 1, 3 e 4 restaram inferiores aos estimados pela Eletronorte. Apenas no item 2 o valor de R$ 531.025,88 se mostrou acima do estimado, mas ainda inferior ao menor lance obtido no mesmo item, de R$ 543.575,82, ofertado pela Conama Construções.
No que tange ao mesmo item 2, é possível constatar que se trata do item com o menor valor estimado pela entidade (R$ 338.339,04) , representando aproximadamente 4,8% do total estimado. No caso dos valores da planilha ajustada da Scovan, esse item representa 10,8% do valor a ser contratado. Considerando que a quantidade de postos definidas para o item 2 (Subestação) está intrinsecamente ligada ao porte da localização, que não há possibilidade de se transferirem postos de uma localidade para outra, e que eventuais aditivos para acréscimos de postos têm pequena possibilidade de ocorrer e possivelmente seriam de pequena monta em relação ao total da contratação, conclui-se que, conforme bem destacado pela Selog, o risco de 'jogo de planilha' resta bastante minimizado.
Além disso, concordo com a análise da unidade técnica no sentido de que considerando a ausência de critério de aceitabilidade de preços unitários no edital, considerando que o valor global da planilha ajustada da Scovan foi reduzido em relação ao total dos seus últimos lances, e considerando ainda que o valor global da vencedora, de R$ 4.911.374,19, é 29,25% inferior ao valor global estimado pela Administração, de R$ 6.942.278,82, não se verifica desvantagem na proposta ora homologada.
Ante ao exposto, adiro à proposta da unidade técnica no sentido de indeferir o pedido de medida cautelar, ante a desnecessidade desta medida. Assim, considerando o princípio da economicidade e do interesse público, julgo suficiente e pertinente enviar ciência à unidade jurisdicionada quanto às impropriedades e falhas ora verificadas na condução do pregão eletrônico 21614/2020.
 Assim, com fundamento art. 11 da Lei nº 8.443/92 c/c os arts. 157 e 169, inciso II, do Regimento Interno do TCU, acolho a proposta da unidade técnica a fim de:
conhecer da representação, satisfeitos os requisitos de admissibilidade constantes no art. 87, § 2º, da Lei 13.303/2016, c/c os arts. 235 e 237, VII, do Regimento Interno deste Tribunal, e no art. 103, § 1º, da Resolução - TCU 259/2014, para, no mérito, considerá-la parcialmente procedente;
indeferir o pedido de concessão de medida cautelar formulado pelo representante;
dar ciência à Centrais Elétricas do Norte do Brasil S.A. (Eletronorte) , com fundamento no art. 9º, inciso I, da Resolução - TCU 315/2020, sobre as seguintes impropriedades/falhas, identificadas no pregão eletrônico 21614/2020, para que sejam adotadas medidas internas com vistas à prevenção de outras ocorrências semelhantes:
c.1) a majoração nos lances individuais dos itens 1 e 4 em compensação à redução nos valores dos lances referentes aos itens 2 e 3 do certame, verificada na planilha ajustada apresentada pela licitante vencedora Scovan Serviços Gerais Eireli, constitui ofensa ao disposto no art. 30, § 3º, e 38, § 2º, do Decreto 10.024/2019, bem como no Acórdão 834/2015-TCU-Plenário, tendo em vista que  confere vantagem indevida ao licitante que trabalha os lances de todos os itens sem a pressão dos concorrentes (seja por estarem muito acima ou muito abaixo do preço de mercado) e implica em desvantagem para as outras licitantes, frustrando os princípios norteadores das licitações públicas, além de aumentar o risco de ocorrência de jogo de planilha; e
c.2) a ausência de clareza verificada no instrumento convocatório quanto à ordem de cadastramento dos lances de cada item do grupo único a ser licitado constitui afronta ao art. 33 da Lei 13.303/2016.
dar ciência desta deliberação à Centrais Elétricas do Norte do Brasil S.A. (Eletronorte) e ao representante, acompanhada de cópia da instrução da unidade técnica constante da peça 23; e
arquivar os presentes autos, nos termos art. 169, II, do Regimento Interno deste Tribunal."
É o Relatório.

Clayton Queiroz do Nascimento (OAB/SP 317.297) representando a Empresa Plataforma Terceirização de Serviços Eireli.

Não atuou.

PEDIDO DE REEXAME CONTRA DESPACHO PROFERIDO PELO RELATOR. FUNGIBILIDADE RECURSAL. AGRAVO. INTEMPESTIVIDADE. NÃO CONHECIMENTO.

REPRESENTAÇÃO (REPR)

Secretaria de Controle Externo de Aquisições Logísticas (Selog).

Cuidam os autos de Representação com pedido de medida cautelar, por meio da qual a Empresa Plataforma Terceirização de Serviços Eireli noticiou a este Tribunal alegadas irregularidades que teriam ocorrido no Pregão Eletrônico 21614/2020, promovido pela Centrais Elétricas do Norte do Brasil S.A. (Eletronorte) - UASG 910809, cujo objeto é a contratação de empresa para prestação de serviço de motorista, mecânico de automóveis e encarregado geral, no âmbito da Superintendência de Gestão de Ativos da Produção de Geração - OGG (peça 7, p. 1) .
A licitação foi homologada em 11/11/2020, sagrando-se vencedora a Empresa Scovan Serviços Gerais Eireli, no valor de R$ R$ 4.911.602,05 (peça 18) .
A representante se insurge, em essência, contra a planilha de preços apresentada pela licitante vencedora após a fase de lances, já que a empresa teria redistribuído os valores dos quatro itens do grupo único, ou seja, majorado os valores dos itens 1 e 4 e reduzido os valores dos itens 2 e 3 em relação aos seus últimos lances ofertados no certame.
Em seu exame à peça 23, a Secretaria de Controle Externo de Aquisições Logísticas (Selog) considerou que a situação ora delineada não se tratava de mera adequação de erros materiais no preenchimento da planilha de preços unitários (vícios sanáveis) , mas sim da constatação de total equívoco na proposta da empresa vencedora, tendo em vista a imprecisão na descrição dos itens no Comprasnet e a confusão existente entre a ordem de cadastramento dos itens no sistema e aquela constante do Anexo IV do edital. 
No entanto, a unidade técnica concluiu que não se vislumbraram, no caso concreto, prejuízos à entidade contratante, sendo suficiente e pertinente enviar ciência à unidade jurisdicionada quanto às impropriedades e falhas ora verificadas na condução do pregão eletrônico.
Em concordância com o exame promovido pela Selog, indeferi o pedido de medida cautelar formulado pela representante, tendo em vista a inexistência dos elementos necessários para sua adoção e, no mérito, julguei a presente representação como parcialmente procedente, sendo oportuna e suficiente a realização de ciência à Eletronorte sobre as falhas e impropriedades identificadas no Pregão Eletrônico 21614/2020 para que sejam adotadas medidas internas com vistas à prevenção de outras ocorrências semelhantes.
Na presente oportunidade, a representante interpõe, por meio de seus procuradores, expediente recursal intitulado "Pedido de Reexame"  (peça 32) , em que requer o "o reexame da Decisão Monocrática (Decisão Cautelar - Despacho nº 210884 - peça 26) atacada, para que determinem uma reprimenda a pregoeira mais adequada à gravidade de seus atos ilegais, bem como, ao menos, determine que o Contrato assinado entre a Recorrida e a Empresa Scovan (contrato oriundo do Pregão 21614/2020) não seja renovado, sob pena de violação a princípios constitucionais e infraconstitucionais, bem como ao posicionamento pacificado pelas cortes pátrias" (peça 32, p. 17) .
Em que pese à peça se intitular "Pedido de Reexame", trata-se de verdadeiro Agravo, vez que interposto em face de despacho decisório proferido pelo Relator (art. 289 do Regimento Interno) . Inobstante, tal fato não prejudica o exame do expediente, à luz do princípio da fungibilidade recursal.
Ocorre que, quanto à legitimidade da representante para apresentar recursos, a jurisprudência majoritária do Tribunal é no sentido de que representantes e denunciantes não são automaticamente considerados interessados, pois, em princípio, seu papel consiste em mover a ação fiscalizatória, encerrando-se quando o Tribunal toma o curso das apurações. Assim, considerando que a representante não é parte do processo, não tem o direito de recorrer.
Ainda que fosse superada a questão da legitimidade, observo que, nos termos do art. 289 do Regimento Interno do TCU (RI/TCU) , cabe a interposição de agravo, no prazo de cinco dias. No presente caso, a ciência quanto ao Despacho ocorreu em 3/2/2021 (peça 30) . No entanto, o expediente recursal à peça 32 foi interposto apenas em 18/2/2021 (quinze dias após a ciência do despacho) .
Nesse sentido, à luz do art. 289 do RI/TCU, o expediente não deve ser conhecido também em razão de sua intempestividade.
No mais, entendo que o conteúdo da peça trazida aos autos pela representante não apresenta fatos novos capazes de alterar o juízo decisório. 
Ante o exposto, manifesto-me por que o Tribunal aprove o Acórdão que ora submeto à deliberação deste Colegiado.
TCU, Sala das Sessões, em 6 de outubro de 2021.
AUGUSTO SHERMAN CAVALCANTI 
Relator